【裁判字號】    95,上易,401
【裁判日期】    950815
【裁判案由】    損害賠償
【裁判全文】
臺灣高等法院民事判決                 95年度上易字第401號
上  訴  人  丙○○○
            甲○○
            戊○○
            壬○○
共      同
訴訟代理人  丁○○
            乙○○
            庚○○
            己○○
            王一翰律師
被  上訴人  大昌國際股份有限公司
法定代理人  辛○○
訴訟代理人  林慶苗律師
上列當事人間請求損害賠償事件，上訴人對於中華民國95年2 月
24日臺灣板橋地方法院92年度訴字第1120號第一審判決，提起上
訴，本院於中華民國95年8月1日言詞辯論終結，判決如下：
    主  文
上訴駁回。
第二審訴訟費用由上訴人負擔。
    事實及理由
一、上訴人於原審主張略為：
  (一)兩造於民國 (下同)83 年4、5月間訂定房屋買賣契約，上訴
    人並已支付價金，購買名為「上流社會」（該建築個案嗣後
    改名為「至善珍寶」）之預售集合住宅。被上訴人標榜與「
    台北信義計劃」、「仁愛名人園」同級之板橋地區住宅。上
    訴人信賴被上訴人之廣告內容，故明知售價較板橋地區市價
    高出甚多，仍願簽約購買。惟被上訴人所提出之給付，與該
    公司廣告所記載者有甚大之出入。被上訴人係以不實之廣告
    誘使上訴人等誤信其所施作之房屋為高級、豪華之住宅，進
    而願以高出系爭房地附近行情市價之價格與被上訴人簽約購
    買。惟被上訴人所施作完成之住宅顯可謂錯誤百出，完全已
    非當初被上訴人誇口之豪華式住宅，是被上訴人未依與上訴
    人間買賣契約之債之本旨予以給付，實顯可易見。
  (二)被上訴人所提出之給付，與該公司廣告所記載者有甚大之出
    入：
    1.廣告中所言「映月水塘」、「露天咖啡座」完全未施作。
    2.「15米寬12米深迎賓大道」之廣告表示，經上訴人實際以
      尺丈量結果，充其量僅寬7.8 米、長十餘米而已，絕無15
      米及12米之譜，且依之違建物壹層平面圖可知，實際上只
      有6米寬私設通道而已，根本無所謂「寬15米」。
    3.龐畢度噴泉戲水池天鵝無法噴水。
    4.石雕拱門以水泥柱及細石充數。前述各情實均係違反公平
      交易法第21條第 1項不實廣告之規定，業經上訴人向公平
      交易委員會檢舉在案。
    5.被上訴人預售之廣告中並對外宣稱該社區住宅具有「500
      坪佛羅里達中庭」，完全不計入公設等記載。惟實際情形
      竟僅約264.5坪。是根本無「500坪中庭完全不計入公設」
      之情形，是此項重大差異，自足以影響一般或相關大眾錯
      誤之認知或決定。
    6.本案乃屬預售房屋之買賣，非屬一般成屋依現況交屋之交
      易，故自應認上訴人等承購戶欲購買者，當係符合建築成
      規之合法房屋，而非違建，此乃一般社會通情下最基本不
      過之觀念。
  (三)綜前所述，被上訴人以不實之廣告誘使上訴人等誤信其所施
    作之房屋為高級、豪華之住宅，進而以高出系爭房地附近行
    情市價之價格簽約購買，惟被上訴人所施作完成之住宅顯可
    謂錯誤百出，完全已非當初被上訴人誇口之豪華式住宅，是
    被上訴人未依與上訴人間買賣契約之債之本旨予以給付實顯
    可易見，故被上訴人應對上訴人負民法第 227條不完全給付
    之損害賠償責任。而與系爭房屋同期為一般水準且位於鄰近
    地段之鄰案預售屋「龍之邦」建築個案，一坪係新台幣 (下
    同）80,579元、另「正隆廣場」建築個案一坪為76,364元，
    上訴人當初即係因被上訴人以誇大、不實之廣告誘使上訴人
    等相信其所興建之房地係較當時鄰近之建築個案高級、豪華
    ，始願以高於當時一般市價之價格向被上訴人購買，豈料被
    上訴人所興建之房屋僅係市面上一般品質，甚至不如一般品
    質之住宅，故上訴人所遭受不完全給付之損害，如以當時上
    訴人向被上訴人所購買時之每坪單價與前述鄰案之平均每坪
    單價之差距計算：上訴人所受之損害分別為丙○○○
    1,515,253 元、戊○○625,398元、甲○○1,582,557元、壬
    ○○1,234,690元等語。爰聲明求為判決：
  1.被上訴人應給付上訴人丙○○○151萬5253元、戊○○62 萬
    5398元、甲○○158萬2557元、壬○○123萬4690元。並均自
    本起訴狀繕本送達之翌日起至清償日止，按年息百分之 5計
    算之利息。
  2.上訴人願供擔保，請准宣告假執行。
二、被上訴人則略以：
  (一)有關「露天咖啡座」部分：本項設施，為可移動之物品，被
    上訴人早已訂購，為免無人管理毀損或遺失，故未於點交前
    置放大樓中庭。嗣後社區管理委員會（以下稱管委會）於89
    年 6月27日排定為驗收項目，已於當日完成點交予管委會接
    管。
  (二)關於「12米迎賓大道及15米迎賓大門」部分：
    1.12米迎賓大道：廣告文宣上明白記載12米「長」迎賓大道
      ，可知12米是指迎賓大道的長度、而非寬度。
    2.15米迎賓大門：依公平會處分書及臺北高等行政法院判決
      認定之大門，應係指凡屬可供社區進出之寬敞空間，而不
      應僅限於狹隘門扉概念。本件迎賓大門依界定為供進出之
      空間，故凡屬社區進出寬敞空間，即應可界定為門（面）
      的概念，而非僅指狹隘之兩片門扉部分。本件於社區入口
      處有一水幕及社區LOGO，具有相當明顯界定裡外的用途，
      因此所謂15米迎賓大門自應係此處量算，經鈞院刑事庭法
      官履勘現場實際丈量結果，社區入口自兩側建築線測量起
      算寬有15米，顯證廣告並無不實情事。而另自本案社區之
      出入口處：大、小門（7.7米）、警衛亭（3.5米）、社區
      LOGO（4.3米）予以丈量之結果，其寬度總計為15.5 米，
      已超出銷售海報所稱之15米，前開處分書亦認此與廣告上
      之表示，尚稱相符，故原告主張大門僅寬7.8 米云云，並
      非實在。
  (三)關於「石雕拱門」部分：因本項設施坐落於本社區Ｃ棟後方
    較隱蔽幽暗處，而原設計拱門上方出水口原無燈具設計，乃
    改採現有設計，於拱門出水口加設照明，另於露易絲湖周圍
    追加多盞側燈，更增添花園景觀之夜間情調。嫻熟細部設計
    或景觀工程者皆知，若按原圖採劈面印度崗石或是越南玄武
    石施作，於廠作後一天即可組立完成，絕對比修正後需設搭
    架，組模板、綁紮鋼筋、配管線、洗宜蘭石等繁複之施作方
    式來得更省時、省工、省錢。
  (四)關於「500 坪中庭」部分：
    1.按中庭在建築法令並無此用語，惟在學理上及實務上一致
      見解咸認中庭面積計算方式，以基地面積之建蔽率換算成
      空地面積，即指法定空地，凡空地前後相通，一體連貫，
      可作為植栽、裝飾、造景之用，以提供住戶從事休閒及親
      子活動場所，此空間，即可稱為中庭。上訴人仍引用台北
      地院88年訴字第729 號判決謂，中庭係指中間庭院，以與
      前庭後院相區別云云，顯已牴觸學理及實務上公平會之見
      解，並不符合現代化建築之設計理念，應非可採。從而上
      訴人將中庭縮限解釋，專指「中間庭院」，進而依台北縣
      政府核定之建築物面積計算表自行計算中庭僅有271 坪，
      及依刑事案件法官履勘現場，丈量「中間庭院」面積僅有
      138坪，因其計算面積範圍錯誤，均無足採。
    2.中庭不計入公設之真意係指中庭休閒設施坐落在空地上，
      此項休閒設施不計入建物坪數中（即不列入建物公共設施
      面積內）。上訴人迄今誤解中庭不計入公設之真義，謂被
      上訴人將全部基地登記由區分所有權人共同持分，故無「
      500 坪中庭完全不計入公設」情形，引喻失義，應無可採
      。又被上訴人所指500坪中庭完全不計入公設，係指500坪
      中庭休閒設施不列入建物公共設施登記面積內，並非謂其
      設置地點不在中庭內。
    3.被上訴人所制作之銷售文宣中庭透視圖，係由本大樓正面
      透視本大樓建物及社區庭園設施，植栽精華部分示意圖，
      並未涵蓋其周邊環繞相接連空間，詎上訴人竟將中庭透視
      圖曲解為全部中庭空間範圍詳圖，自無可採。本件大樓中
      庭休閒設施總配置圖記載中庭（庭園）設施，其中「社區
      交誼中心」、「多功能媽媽教室」、「韻律中心健身房」
      及「露天品茗邀月廣場」等設施登記在建物共同使用部分
      ，由全體區分所有權人所共有，即一般房屋買賣所稱之公
      設，此部分並未涵蓋於500 坪中庭（庭園）中。其餘各項
      設施例如露易絲湖、石雕拱門、加州玩石散步區、佛羅里
      達植栽區、皇家警衛中心、淺水灣湧泉中心、12米迎賓大
      道、社區宮廷大門、龐畢度噴泉戲水池、愛心平緩步道、
      仿歐藝術迴廊、龍吟流泉映月水塘、露天咖啡座與其他已
      施作完成之景觀設施。以上設施因均未列入建物登記面積
      ，故被上訴人在銷售廣告內宣稱「中庭500 坪不計入公設
      」乙語，應屬信而有徵。
    4.前述17項公共設施，其中「社區交誼中心」、「多功能媽
      媽教室」、「韻律中心健身房」、「露天品茗邀月廣場」
      等4項設施登記在建物共同使用部分；其餘13 項設施散佈
      在法定空地上，本案大樓建物法定空地面積為497 坪，將
      近500坪之多，亦即有500坪公共設施未列入建物共同使用
      部分面積登記，被上訴人廣告文宣之說詞自屬真實。
  (五)關於「龍吟流泉、映月水塘」部分：
    1.「龍吟流泉、映月水塘」確有施作，並非如公平會處分書
      中所稱「龍吟流泉、映月水塘」俱未施作。被上訴人僅是
      將2 樓原來置於走道中之淺水池基於安全理由改隱藏於原
      有2 樓地板下所加做的夾層中。所以原設計主體之流泉及
      水塘俱已存在。且經鈞院刑事判決及公平會派員履勘時一
      再測試功能均完好無缺，此有工程變更前後比較表及照片
      7 張可證。上訴人竟指被上訴人根本未施作，並非實在。
      又查此項設施屬庭園內之「景觀設施」，並非「建築物」
      （建築法第4條及第7條之規定），此部分工程既非建築物
      、亦非雜項工作物，故毋庸標示記載在建築設計圖中。詎
      上訴人不諳建管法令，竟謂依原建築設計圖根本未見此項
      設計，便係自始即無施作之意思云云，尤屬無稽。
    2.次查，原設計之變更係因被上訴人公司按原設計圖施作「
      龍吟流泉、映月水塘」之二樓部分工程時，因社區多位訂
      購戶陸續向被上訴人公司反映二樓露台之淺水池構築於公
      眾通道上，為恐淺水池裡舖設之石板因受水氣浸潤濕滑，
      或日後管理不善而青苔叢生，造成兒童嬉戲及住戶通行安
      全不慎跌倒之疑慮等情。經證人謝崑山、陳玲琇、林昌盛
      、李建霖在鈞院刑事庭結證屬實。被上訴人公司於接獲客
      戶反應後，基於住戶人身安全考量，遂決議變更「龍吟流
      泉、映月水塘」之部分施作內容，將二樓通道上之淺水池
      ，改以水紋彩石內崁義大利進口磁磚圖騰之設施替代，流
      泉部分，則改由二樓地板與一樓頂板間之夾層流出，仍產
      生水幕效果。水塘部分則按原廣告內容施作，並為求更添
      美觀額外追加原設計所無之進口彩繪磁磚等數項設施。至
      於客戶要求變更之書面人數僅有八份乙節，乃係公平會人
      員親赴現場履勘時，驚然發現「龍吟流泉、映月水塘」本
      項設施確已施作完成，僅係部分附屬設施（此項附屬設施
      並非廣告所指之「流泉」、亦非「水塘」）施作內容有所
      變更，於是轉而要求被上訴人設法提出客戶反映之書面，
      被上訴人於現場告知公平會人員，因客戶均係口頭反應，
      另因本件涉及糾紛恐取得不易，公平會人員遂當場表示份
      數不拘，事後追認即可。被上訴人遂逐一詢問當初提出口
      頭反映之訂購戶並請求其補簽立聲明書，然大多數住戶由
      於上訴人等人因為遂私慾不斷於社區中製造事端及紛爭，
      住戶為求自保均不願表態，致使正式提出同意變更聲明書
      者僅有八份。詎料事後公平會反以該聲明書係事後簽認且
      僅有八份不足代表多數為由，拒絕採信，認被上訴人全未
      施作此項設施，且無替代設施云云，洵屬誤繆。
    3.又按預售屋之出賣人施工標準，應依核准之工程圖樣與說
      明書及契約附件之建材設備表施工，但賣方能證明有不可
      歸責於賣方之事由，致無法供應原建材設備，且所更換之
      建材設備、效用、品質不低於原約定之建材設備者，不在
      此限，此參諸內政部90年 9月編印預售屋買賣定型化契約
      應記載事項第12條第 1項規定，及台北市政府消費者服務
      中心編印預售屋買賣契約書範本第11條第 2項甚明。被上
      訴人基於安全考量，因應客戶要求變更此項設施部分內容
      ，並大幅提昇景觀、造型與建材，支出成本已達原設計發
      包之三倍，此項設施之效用、品質及價值顯已逾越原約定
      內容，揆諸前開預售屋買賣契約書範本規定，並無損於消
      費者權益，應為法之所許。
    4.被上訴人係為客戶安全顧慮而變更設計，且變更後增加許
      多施作項目整體景觀及情境之華麗遠勝於原設計，支付之
      工程款，亦由依原設計發包933,176元 ，變更後大幅增加
      為2,656,338元，並未損及購屋者之權益。
  (六)關於「露天品茗邀月廣場」部分：「露天品茗邀月廣場」為
    已計入建物登記面積之公設，其設計用途為露台，平常全體
    住戶於該寬敞露台空間休憩品茗賞月，上訴人竟指該廣場（
    寬敞開放空間）全屬虛構，殊非有理。
  (七)關於「龐畢度噴泉戲水池」部分：一般量產之ＦＲＰ及ＧＲ
    Ｃ材質可噴水之天鵝塑像，其材質無法融入本案高雅之庭園
    景觀，其單價每只為69,500元，被上訴人特委請大陸師傅為
    本項設施特別設計，以整塊原石彫刻，其訂購價格高達
    200,800元 ；至於該水池，被上訴人公司亦有施作有其他噴
    水裝置，自不能僅以廣告與實物之細微出入，執為被上訴人
    有廣告不實或引人錯誤之論據。
  (八)有關「公共設施修改權」部分：
    1.依被上訴人與訂戶所簽訂之房屋（車位）預定買賣契約書
      附件三建材設備說明書特記事項第（四）項約定，被上訴
      人為維護建物外觀之精緻格調，保有公共設施之修改權。
      前開公共設施被上訴人為安全顧慮及庭園景觀整體造型，
      變更部分施作內容，縱與銷售時之圖示有出入，依前述約
      定，被上訴人自屬有權為之。兩造既有此項特記事項約定
      ，自應優先於原買賣契約書第10條約定而適用。故上訴人
      依上開第10條約定指被上訴人不得未經任何人同意或要求
      而變更施工云云，自無足取。至於買賣契約書第11條及合
      約附件工程變更設計處理辦法第 1條規定，係對住戶任意
      變更房屋結構，外觀、公共設施等事項予以設限，尚難憑
      該等限制，推論被上訴人並無公共設施之修改權，上訴人
      此項主張，亦無足採。
    2.又被上訴人亦曾多次向全體住戶表示：「住戶如對此項公
      共設施有意見，本公司基於服務客戶之宗旨，願在全體住
      戶對局部修改之內容達成一致之共識後，斟酌配合辦理」
      。故上訴人之意見經全體住戶決定後，被上訴人亦願為補
      正，尤無損害之可言。
    3.變更公設內容依約由被上訴人所擁有，欲取得訂購戶之共
      同意見，實有其困難。況本項公共設施之修改權乃居於提
      供住戶更高的安全空間為考量依據，具有正當理由。
  (九)關於公共設施違建部分：
    1.本案大樓社區大門、警衛室、石雕拱門、噴泉水池等設施
      為違章建築乙節，因上開設施除警衛室屬維護住宅社區安
      全管理需要者外，其餘部分均屬景觀性質之設施，並非建
      築法第4條、第7條所稱之建築物或雜項工作物，因未涉及
      建築行為故建築師在繪製建築圖說時未予列入。經被上訴
      人行文申請台北縣政府工務局准予備查，蒙該局以90年11
      月16日90北工施字第Ｂ3382號函核准備查在案，此項程序
      瑕疵已獲補正。
    2.至於警衛室部分雖未在前開函予以備查之列，惟該函說明
      三已敘明：「另警衛室基於維護住宅社區安全管理需要，
      請依內政部營建署90年 9月25日90營署建管字第908291號
      函會議記錄第一案之決議，俟中央主管機關訂定設置辦法
      后依規定辦理」等語。復查92年12月31日公布之公寓大廈
      管理條例修正條文第55條第 4項規定「本條例中華民國92
      年12月 9日修正施行前，領得使用執照之公寓大廈，得設
      置一定規模、高度之管理維護使用空間，並不計入建築面
      積及總樓地板面積；其免計入建築面積及總樓板面積之一
      定規模、高度之管理維護使用空間及設置條件等事項之辦
      法，由直轄市、縣（市）主管機關定之。」故系爭警衛室
      設置僅係屬於可補正之程序瑕疵，而各縣市主管機關於公
      寓大廈管理條例修正條文公布施行後亦已陸續草擬相關辦
      法，俟辦法頒布後即可補正瑕疵，故警衛室並無遭拆除之
      疑慮，自難指為瑕疵。
  (十)上訴人主張其因被上訴人給付不完全而受有損害，則上訴人
    就其所受損害之事實及金額等利己事實，依法負有舉証責任
    ，上訴人未曾就上開事實舉証，以片面主張被上訴人係因明
    知公共設施與廣告單有不符情形，將每坪售價降低再行出售
    云云，殊屬無稽，顯無足採等語，資為抗辯。
三、原審為上訴人敗訴之判決，上訴人各就其中之10萬元部分，
    提起上訴，求為將原判決關於駁回上訴人聲明上訴部分廢棄
    。並就廢棄部分，改判命被上訴人應給付上訴人丙○○○、
    甲○○、戊○○、壬○○各10萬元。並均自起訴狀繕本送達
    之翌日起至清償日止，按年息百分之 5計算之利息（超過上
    開部分，未上訴已確定）。其除引用原審之陳述外，並補陳
    略以：
  (一)有關公設所列之「龍吟流泉、映月水塘」未施作部分：
    1.該部分依廣告中圖樣所示，應係建於二樓露台緊鄰水池處
      （原證二），惟經向台北縣政府使用管理課檔案室調卷影
      印，該建築物貳層平面圖中露台部分並無「映月水塘」之
      規劃（原證十二）。甚且台北縣政府工務局所核發之使用
      執照中亦明示「露台不得違建」（原證十六），則被上訴
      人對於該「映月水塘」未能施作乙，顯然早已明瞭，其後
      仍於銷售廣告中大肆招徠、吹噓，顯有不合。且此部分更
      已經公交會認定「有關龍吟流泉、映月水塘」設施乙節，
      並未設置，且亦無其他替他設施，並經台北高等行政法院
      判決被上訴人敗訴在案（參被證二）。
    2.被上訴人雖辯稱所以未按圖施作乃因社區反應云云，惟查
      依社區管理委員會函覆公交會之說明可知，社區管委員根
      本未曾與被上訴人就社區公設部分達成任何協議（參原證
      十七），甚至更進而曾八十八年十二月十五日之第十三次
      管理委員會會議中，決議要求大昌公司應按圖（指廣告單
      ）施作（參原證十八），由此已可知上開辯詞之偽。
    3.被上訴人雖又據其與訂戶所簽訂之房屋（車位）預定買賣
      契約書附件三建材設備說明書特記事項之約定，其為維護
      建物外觀之精緻格調，保有公共設施之修改權。然查姑不
      論上開不平等之定型化契約條款是否有效，已難無疑，且
      依該條亦明文規定，前揭修改須以不損及購買者之權益為
      原則，是今被上訴人未經管委會同意擅自變更契約公設內
      容，未設置「龍吟流泉、映月水塘」，且亦無其他替代設
      施，自難以上開條款卸責。
    4.本案乃屬預售房屋之買賣，非屬一般成屋依現況交屋之交
      易，故自應認告訴人等承購戶欲購買者，當係符合建築成
      規之合法房屋，而非違建，此並有雙方簽立之本件房屋預
      定買賣合約書規定甚明。
    5.至於被上訴人曾聲請傳喚某些與其有利害關係之住戶，欲
      以證明有住戶口頭反應，乃致未作上開第13項公共設施「
      龍吟流泉、映月水塘」云云。姑不論上開住戶既係被上訴
      人事先預備聲請者，立場是否偏頗已難無疑。縱有其事，
      亦屬其個人行為，誠與上訴人等其他住戶無涉。本件社區
      89年7月30日之第2次區分所有權人大會中，更明議要求中
      庭映月水塘等公設案「函請大昌公司按圖施作」（參原證
      二十），豈有如被上訴人所辯，經多數客戶反應，要求變
      更設計，而同意不用按圖施作之事。
    6.公平交易委員會於89年12月7日裁定89公處字第205號之行
      政處分「大昌公司（即被上訴人）於「上流社會」建物之
      銷售廣告上就「龍吟流泉、映月水塘」設施，為虛偽不實
      及引人錯誤之表示，違反公平交易法第21條第 1項之規定
      。」。台北高等行政法院（90年度訴字第6189號）於91年
      9 月25日以「原告大昌公司（即被上訴人）在行銷「上流
      社會」（或嗣後更名之「至善珍寶」）之社區建物時，廣
      告文案中有關「龍吟流泉、映月水塘」部分，其廣告不實
      」之裁定（高等行政法院判決第66頁），更於第68頁說明
      被上訴人未施做「映月水塘」且造成價值下降。
    7.關於被上訴人於原審判決第10、11、12頁稱因變更設計造
      成大幅增加成本以建置「龍吟流泉」等云云，其結果未施
      做「映月水塘」一事，「映月水塘」與「龍吟流泉」分屬
      二項設施，「龍吟流泉」建築效果既與「映月水塘」無涉
      ，被上訴人自無從援用以替代「映月水塘」之功能，被上
      訴人屢以他項工程施做成本提高，企圖掩飾其未依兩造契
      約給付之事實。
  (二)皇家警衛室未取得使用執照部分：
    1.依台北縣政府工務局87年11月11日簽發87板使字第00989
      號予被上訴人關於系爭標的之使用執照竣工圖，實設總容
      積為2萬2205.03平方米，與可建總樓地板面積2萬2206.56
      平方米僅餘1.53平方米，故在系爭集合式住宅基地面積範
      圍內，已無法合法興建「皇家警衛室」，且於所應興建「
      皇家警衛室」位置亦無可資被上訴人增購之土地，顯見被
      上訴人無意向交付予上訴人合法之「皇家警衛室」。
    2.雖被上訴人有施做「皇家警衛室」，惟被上訴人於兩造買
      賣契約進行交付當時，所交付之「皇家警衛室」非經主管
      機關核准，為違章建築，違反行政規章之事實為兩造所不
      爭，原審以無立即遭拆除之危險及對系爭建物之價值無影
      響之觀感，忽略兩造簽訂契約之精神，做出不利於上訴人
      之判決，洵屬誤繆。
  (三)依兩造所訂定之房屋（車位）預定買賣契約書第10條工程設
    計與完工標準第2款「本房屋建築工程預定於民國84年5月開
    工，自開工日起1400個日曆天內完工（即民國88年 3月應完
    工）」、第18條解除契約第 2款「如有可歸責於乙方（大昌
    公司，即被上訴人）之事由，致乙方不能建築或依約給付者
    ，乙方得加倍退還甲方已繳之價款並解除本契約．．．。」
    ，並兩造同時所訂定土地預定買賣契約書第10條契約效力第
    1 款「甲方（承購戶，即上訴人）同意本契約必須與本土地
    之房屋（車位）預定買賣契約書以相同之甲方名義人同時訂
    定、履行、始生法律效力，解除時亦同。」第13條解除契約
    第 2款「如有可歸責於乙方（大昌公司，即被上訴人）之事
    由，致乙方不能建築或依約給付者，乙方得加倍退還甲方已
    繳之價款並解除本契約．．．。」，上訴人得主張解除契約
    之權力，被上訴人應加倍退還上訴人已繳之價款，分別為丙
    ○○○2380萬元整（1190萬×2= 2380萬）、甲○○2520 萬
    元整（1260萬×2=2520萬）、戊○○1728萬元整（864萬×
    2=1728萬)、壬○○1964萬元整（982萬×2=1964萬)。然為
    經濟法律程序，僅求為判決被上訴人應在前開數額內象徵性
    賠償上訴人每人10萬元及法定遲延利息等語。
四、被上訴人則求為駁回上訴。其除引用原審之陳述外，並補陳
    略以：
  (一)關於「龍吟流泉映月水塘」部分：
    1.「龍吟流泉、映月水塘」被上訴人確有施作，並非如公交
      會處分書中所稱「龍吟流泉、映月水塘俱未施作」，被上
      訴人僅是將一樓原來置於走道中之淺水池基於「安全理由
      」改隱藏於原有一樓地板下「所加做的夾層中」。所以原
      設計主體之流泉及水塘俱已存在，且經原審法院及公交會
      派員履勘時一再測試功能均完好無缺，此有證七工程變更
      前後比較表及照片七張可證，上訴人竟指被上訴人根本未
      施作，並非實在。又查此項設施屬庭園內之「景觀設施」
      ，並非「建築物」（建築法第4條及第7條之規定），此部
      分工程既非建築物、亦非雜項工作物，故毋庸標示記載在
      建築設計圖中。詎上訴人不諳建管法令，竟謂依原建築設
      計圖根本未見此項設計，便係自始即無施作之意思云云，
      尤屬無稽。
    2.原設計之變更係因被上訴人公司按原設計圖（見原審卷證
      五）施作「龍吟流泉、映月水塘」之一樓部分工程時，因
      社區多位訂購戶陸續向被上訴人公司反映「一樓露台之淺
      水池構築於公眾通道上，為恐淺水池裡舖設之石板因受水
      氣浸潤濕滑，或日後管理不善而青苔叢生，造成兒童嬉戲
      及住戶通行安全不慎跌倒之疑慮」等情，被上訴人基於安
      全考量，因應客戶要求變更此項設施部分內容，並大幅提
      昇景觀、造型與建材，支出成本已達原設計發包之三倍，
      此項設施之效用、品質及價值顯已逾越原約定內容，並無
      損於消費者權益，應為法之所許。
  (二)關於警衛室違建部分：
    1.系爭警衛室部分為集合式住宅必備之門禁安全設施，惟一
      般建築業者依例均設置於法定空地罕有依法申請建照執照
      者，且依台北縣政府工務局90年11月16日90北工施字第
      B3382號函及公寓大廈管理條例第56條第4項規定，系爭警
      衛室係屬違建一節，於主管機關訂定辦法後，即可補正，
      且無立即遭拆隱之危險自難指為瑕疵。
    2.又經本件上訴人指定原審法院函請中華資產鑑定中心鑑定
      ，結果，警衛室之是否拆除，對於系爭建物之價值亦無影
      響，自無從執之認定被上訴人有不完全給付之情事，其理
      甚明。
五、本件上訴人主張兩造於83年4、5月間，分別訂定房屋買賣契
    約，購買名為「上流社會」（該建築個案嗣後改名為「至善
    珍寶」）之預售集合住宅，為兩造所不爭，並有上訴人所提
    出兩造不爭執為真正之房屋）（車位）預定買賣契約書可稽
    （見原審(一)卷第15-105頁）。上訴人於本院減縮請求損害賠
    償金額為各10萬元，並減縮爭點為兩個，即(一)關於「龍吟流
    泉、映月水塘」有無施作；(二)關於警衛室違建部分（見本院
    卷第55、68頁背面）。經查：
  (一)被上訴人於上開廣告單中所稱「龍吟流泉、映月水塘」，表
    現於文字上者為：「二道長長的歐式階梯，環擁一池悠雅水
    塘，引領您步上VIP 休閒世界。」，另圖示部分則有流泉係
    自步上樓梯後由二樓之小水池飛瀉流下至一樓，上有流泉，
    下有水塘，二樓露台樓梯通道之淺水池，其上則覆有數片石
    板，此有上開廣告單之影本可憑。惟被上訴人於其所涉違反
    公平交易法等事件行政訴訟中所提出之現場照片及行政院公
    平交易委員會勘驗現場實際施作結果，認：一樓設有二層水
    池，二道樓梯環擁水池而上，一、二樓中有約75公分之夾層
    （花崗石，內為ＲＣ），18公分間距之出水口，流水改由二
    樓地板與一樓頂板間之夾層流出，上樓後，二樓為洗水紋彩
    石之露台，其上並無任何水池或水塘，此有現場照片五張、
    勘驗紀錄附現場照片三紙之影本，一分附於臺北高等行政法
    院90年度訴字第6178號卷第133-136頁、第58-60頁可稽。從
    上開比較中發現：二者外觀顯然不同，原來二樓應有之上
    層淺水池實際並未施作；從景觀之美感言之，廣告上之圖
    樣華麗，而實際施作結果式樣簡單；其間外觀有一定程度
    之差距，從一般具有普通知識經驗之社會大眾在接觸該項廣
    告時與實物之情況來判斷，前者情境下，消費者明顯會產生
    較強烈之購屋動機。是被上訴人此部分之施作，與上開廣告
    單所呈現者固確有不符。惟「龍吟流泉、映月水塘」係屬公
    共設施之一部分（買賣契約附件三第廿二項參照），依兩造
    所簽定之房屋（車位）預定買賣契約書附件三建材設備說明
    書「特記事項」第(4)項約定：「乙方（按指被上訴人）為維
    護本大廈建築物外觀之精緻格調，保有各向立面及公共設施
    之修改權，於必要時改用更高級之建材，但以不損及購買者
    之權益為原則，以求至善至美」，有該附件三之影本可稽（
    見原審(一)卷第285頁），而該附件視為契約之一部分，與本
    契約所載之各項條款具有同等之效力，兩造前開買賣契約書
    第二十條亦有約定。足見被上訴人於必要時，在不損及購屋
    者權益之條件下，得合理修正各項公共設施之設計與建材，
    至為顯然。
  (二)查本件被上訴人於現場實際施作之「龍吟流泉、映月水塘」
    ，係自一、二樓夾層處出水，一樓仍設有水塘一處，可出水
    ，功能正常，二樓淺水池則改舖水紋彩石代替，業經原審刑
    事庭法官於被上訴人法定代理人郭枝偉被訴詐欺之刑事案件
    中到場勘驗屬實，製有勘驗筆錄可稽（見原審90年度易字第
    388號刑事卷第136-137頁）。此與上開廣告單所顯現：自二
    樓露台邊有一流泉自上而下，於一樓地面有一水塘，承接自
    上而下之流水，並於二樓露台設計一淺水池之設計，固未盡
    相符，但設計之意識及精神則一。經原審依上訴人聲請函囑
    中華資產鑑定中心股份有限公司鑑定結果，亦認「規劃設計
    者及建設業者在規劃設計時為發揮及掌握社區意識，均會將
    符合該社區意識之中庭空間融入總體建築，此乃支撐房價之
    重要因素之一。『龍吟流泉、映月水塘』造景與原設計不合
    ，為施工技術與使用建材之配合問題，但仍具有其美觀造景
    效益並符合其社區意識，．．．就現況與原契約及廣告單所
    示者不符，應不致影響不動產價值」，此亦有專案評估報告
    在卷（外放）可憑，是「龍吟流泉、映月水塘」變更二樓淺
    水池，改舖水紋彩石代替，不影響系爭不動產之價值，灼然
    可見。
  (三)再就本件變更原設計之原因言，乃因部分購買戶擔心舖設之
    石板日後受水氣浸潤濕滑或滋生青苔，恐老人或小孩有安全
    上疑慮，迭向被上訴人反應，被上訴人始應客戶要求而變更
    設計等情，亦有證人謝崑山於上開刑事案件到庭結證：「我
    在買房子的時候看到圖上有設水池，就有向售屋小姐反應，
    後來又向張淑美小姐反應，我說久了石頭會生青苔，小孩或
    年紀大的人過去會有危險，是否可以不要做這個淺水池」，
    被上訴人接受其反應後，「有變更（設計），他叫我要簽切
    結書」、「他說要把水改成從樓板底下出來」、「看廣告圖
    ，他們都有依照圖在做」、「大昌公司在板橋蓋50多年房子
    了，風評不錯，所以才找他們買房子」、證人陳玲琇結證稱
    ：「在施工中，因我家裡都是老年人，我有跟公司講這樣設
    計很危險有向大昌公司職員反應，我說儘量不要有妨礙老人
    家行走的設計，我在施工中如有看到一些設計可能妨礙老人
    家行走的設計就會向公司反應，二樓露台我是希望他做平平
    的」、「二樓水池有照我意思變更」、證人林昌盛結證稱：
    「在裝修期間我常來，我的小孩還小，他的設計有危險，我
    向公司反應說，如果石頭長青苔會滑，對小孩有危險」、「
    ．．．後來有變更設計」、證人李建霖結證稱：「我是第二
    任主委」、「．．．有住戶跟我反應說映月水塘這樣做了會
    不會有危險性」、「我問一些住戶，有住戶說那個水池久沒
    打掃會生青苔會造成危險，我就向大昌公司發函反應，大昌
    公司要做什麼，他們願意配合。在我卸任前住戶還沒有決定
    怎麼做」等語（見原審上開刑事卷第216-230 頁），是被上
    訴人辯稱變更設計，係應部分住戶之要求，亦非無據。
  (四)臺北高等行政法院雖以被上訴人提出之社區住戶同意變更此
    部分設計之書面僅有八份，而此一社區為近200 戶之大社區
    ，以如此少數住戶之意見作為變更設計之理由，而不問大多
    數客戶間之感受，此等決策過程之粗糙與率斷，不足以動搖
    其「大昌公司在制作（或委託他人制作）廣告時，具有不實
    廣告違章故意」之事實認定等語。但行政法院判決所為事實
    之認定，於為獨立民事訴訟之裁判時本不受其拘束，本件變
    更設計及施作縱然未經全體住戶多數同意，但被上訴人依兩
    造買賣契約之約定，本有修改權限，且變更結果，亦與系爭
    不動產之價值不生影響，有如前述，難謂被上訴人就關於「
    龍吟流泉、映月水塘」之給付，有何不符契約本旨之情事，
    上訴人本於行政法院之判決，主張被上訴人違約云云，自無
    從採取。
  (五)關於系爭警衛室部分，被上訴人未於事先聲請雜項執照，雖
    違反行政規章，但據臺北縣政府工務局90年11月16日90北工
    施字第B3382號函，略以「另警衛室基於維護住宅社區安全
    管理需要，請依內政部營建署90年 9月25日90營署建管字第
    908291號函會議記錄第一案之決議，俟中央主管機關訂定設
    置辦法后依規定辦理」等語（見原審(二)卷第106 頁），而公
    寓大廈管理條例第56條第4項亦增訂「本條例中華民國92 年
    12月 9日修正施行前，領得使用執照之公寓大廈，得設置一
    定規模、高度之管理維護使用空間，並不計入建築面積及總
    樓地板面積；其免計入建築面積及總樓地板面積之一定規模
    、高度之管理維護使用空間及設置條件等事項之辦法，由直
    轄市、縣（市）主管機關定之。」，則該警衛室雖未申請建
    造執照（雜項），惟依兩造於83年間簽訂系爭房屋買賣契約
    時，尚無關於警衛室設置之法令，而被上訴人確實業經依約
    設置有警衛室，為上訴人所不爭，揆諸上開規定，於公寓大
    廈管理條例第56條修正前所設置之警衛室，係應俟主管機關
    訂定辦法後予以補正之問題，難謂有何違約之情事。何況，
    經原審函請中華資產鑑定中心鑑定結果，該警衛室是否拆除
    ，對於系爭建物之價值亦無影響，亦有該專案評估報告在卷
    （外放）可憑。
六、按所謂不完全給付係指債務人雖為給付，然給付之內容並不
    符合債務本旨而言；如債務人根本未為給付，其給付已陷於
    不能者，是為給付不能，給付若仍可能，則為遲延給付。故
    債務人僅有依債務本旨而為給付之義務，債權人不得任意變
    更債之內容，逕行請求債務人以金錢賠償其損害。至民法第
    二百二十七條第二項所定：『並得請求損害賠償』，其內涵
    應為債權人得請求債務人依債務本旨履行，如因遲延給付受
    有其他損害，並得請求債務人賠償之意，非謂債權人得任意
    變更債之內容，逕行請求債務人以金錢賠償其損害。本件果
    如上訴人主張被上訴人未施作「龍吟流泉、映月水塘」，應
    請求被上訴人施作；關於警衛室違建部分，應請求被上訴人
    補正為合法之警衛室，經請求而被上訴人不為給付者，始得
    依因給付不能，或遲延給付所受損害，請求損害賠償。且本
    件經鑑定結果，雖被上訴人所施作之「龍吟流泉、映月水塘
    」，係變更原有之設計；關於警衛室未申請雜項建照，但並
    無影響系爭不動產之價值，有如前述，足見於上訴人自無損
    害可言。尤其不動產買賣之價格，其形成雖難免不受周遭環
    境及經濟機能等客觀因素之影響，但最後均係取決於當事人
    主觀上自由之意思與判斷，祗須雙方互相表示同意，即可成
    交。上訴人主張以鄰近預售屋「龍之邦」、「正隆廣場」建
    築個案相比較，計算其損害賠償之金額，亦有未洽。
七、綜上所述，上訴人主張，為不足採，被上訴人抗辯，尚屬可
    信。從而，上訴人主張本於不完全給付之法律關係，請求被
    上訴人給付上訴人各10萬元及其法定遲延利息，為無理由，
    不應准許。原審就其上訴部分為上訴人敗訴之判決，及駁回
    其假執行之聲請，並無不合。上訴意旨指摘原判決此部分不
    當，求予廢棄改判，為無理由，應予駁回。
八、本件事證已臻明確，兩造其餘之陳述及其攻擊防禦方法，經
    審酌核與判決結果不生影響，不再一一論述，併予敘明。
據上論結，本件上訴為無理由，依民事訴訟法第449條第1項、第
78條，判決如主文。
中    華    民    國    95    年    8    月     15    日
                  民事第八庭
                      審判長法  官  吳景源
                            法  官  滕允潔
                            法  官  連正義

正本係照原本作成。
不得上訴。
中    華    民    國    95    年    8     月    16    日
                             書記官  張永中


司法院資訊處製作；財團法人民間司法改革基金會備份。
